臺灣高雄地方法院民事裁定
111年度消債職聲免字第48號

聲　請　人　姜宣圯（原名：姜傑禎）
　　　　　　　　　　000000000000000000000000000000000000
00000000000000000000000000000000000000000000000000
代　理　人　陳建宏律師
相　對　人　
即債權人　　中國信託商業銀行股份有限公司
　　　　　　　　　　000000000000000000000000000000000000
00000000000000000000000000000000000000000000000000000
法定代理人　利明献　00000000
　　　　　　　　　　000000000000000000000000
　　　　　　　　　　00000000000000000000000000000000000
相　對　人　
即債權人　　台新國際商業銀行股份有限公司
　　　　　　　　　　00000000000000000000000000000000000
00000000000000000000000000000000000000000000000000000
法定代理人　尚瑞強　00000000
　　　　　　　　　　000000000000000000000000
　　　　　　　　　　000000000000000000000000000000000000
相　對　人　
即債權人　　萬榮行銷股份有限公司
　　　　　　　　　　00000000000000000000000000000000000
法定代理人　呂豫文　00000000
相　對　人　
即債權人　　台新資產管理股份有限公司
　　　　　　　　　　00000000000000000000000000000000000
法定代理人　吳統雄　00000000
相　對　人　
即債權人　　吳尤君　0000000000000000000000000000000000
　
上列當事人間消費者債務清理免責事件，本院裁定如下：
    主  文
債務人姜宣圯應予免責。
    理  由
一、按法院為終止或終結清算程序之裁定確定後，除別有規定外
    ，應以裁定免除債務人之債務；又法院裁定開始清算程序後
    ，債務人有薪資、執行業務所得或其他固定收入，扣除自己
    及依法應受其扶養者所必要生活費用之數額後仍有餘額，而
    普通債權人之分配總額低於債務人聲請清算前2 年間，可處
    分所得扣除自己及依法應受其扶養者所必要生活費用之數額
    者，法院應為不免責之裁定，但債務人證明經普通債權人全
    體同意者，不在此限；而債務人有下列各款情形之一者，法
    院應為不免責之裁定，但債務人證明經普通債權人全體同意
    者，不在此限：（一）於七年內曾依破產法或本條例規定受
    免責；（二）隱匿、毀損應屬清算財團之財產，或為其他不
    利於債權人之處分；（三）捏造債務或承認不真實之債務；
    （四）聲請清算前二年內，因消費奢侈商品或服務、賭博或
    其他投機行為，所支出之總額逾該期間可處分所得扣除自己
    及依法應受其扶養者所必要生活費用之半數，或所負債務之
    總額逾聲請清算時無擔保及無優先權債務之半數，而生開始
    清算之原因；（五）於清算聲請前一年內，已有清算之原因
    ，而隱瞞其事實，使他人與之為交易致生損害；（六）明知
    已有清算原因之事實，非基於本人之義務，而以特別利於債
    權人中之一人或數人為目的，提供擔保或消滅債務；（七）
    隱匿、毀棄、偽造或變造帳簿或其他會計文件之全部或一部
    ，致其財產之狀況不真確；（八）故意於財產及收入狀況說
    明書為不實之記載，或有其他故意違反本條例所定義務之行
    為，消費者債務清理條例（下稱消債條例）第132條、第133
     條及第134 條分別定有明文。
二、經查：
　㈠債務人前於民國109年8月12日提出債權人清冊，向本院聲請
    調解債務清償方案，經本院109年度司消債調字第466號受理
    ，於109年9月22日調解不成立，債務人於同日以言詞聲請更
    生，本院以109年度消債更字第391號裁定准自110年6月30日
    開始更生程序，嗣因債務人無業，無法提出更生方案轉清算
    程序，經本院以110年度消債清字第211號裁定准自110年9月
    30日起開始清算程序；惟全體債權人於清算程序均未受償，
    經本院於111年1月12日以110年度司執消債清字第185號裁定
    清算程序終結等情，業經本院調取前開卷宗核閱無訛。依首
    揭規定，本院應為債務人是否免責之裁定。
  ㈡經本院函詢各債權人陳述意見，債權人雖未表示同意債務人
    免責，然查：
  ⒈債務人無消債條例第133 條所定應不予免責之情形：
　⑴按法院裁定開始更生程序後，債務人免責前，法院裁定開始
    清算程序，其已進行之更生程序，適於清算程序者，作為清
    算程序之一部；其更生聲請視為清算聲請，消債條例第78條
    第1 項定有明文。由其文義可知，在適於清算程序之情形下
    ，清算程序之始點，得提前至裁定開始更生時。更生程序係
    重建型債務清理程序，為保障普通債權人於更生程序之受償
    額，依消債條例第64條第2項第3款規定，若無擔保及無優先
    權債權受償總額，顯低於法院裁定開始更生程序時，依清算
    程序所得受償之總額，法院不得認可更生方案。此即清算價
    值保障原則，保障債權人不至受比依清算程序受償更不利之
    地位。基此，債務人於裁定開始更生程序時，係有薪資固定
    收入，若債務人係聲請清算而開始清算程序，依消債條例第
    133 條規定可能受不免責之裁定，需繼續清償債務達消債條
    例第141 條規定數額後，始得再聲請裁定免責。惟於更生轉
    換清算程序之情形，若認定債務人有無薪資等固定收入之時
    點，不得提前至裁定開始更生程序時，債務人因此而受免責
    裁定，債權人將遭受較債務人依清算程序受償更不利之結果
    ，有違清算價值保障原則（臺灣高等法院暨所屬法院98年法
    律座談會民事類提案第40號研討結果）。準此，為貫徹消債
    條例第133 條避免債務人濫用清算程序以獲免責，並敦促有
    清償能力者，利用薪資等固定收入清償債務而受免責，以保
    障債權人可受最低清償之立法目的，債務人於更生轉清算程
    序之情形，認定有無薪資等固定收入之時點應提前至裁定開
    始更生程序之時。 　
　⑵債務人於開始更生程序後之收支情形：
　①本件債務人於本院裁定開始更生程序後即無業迄今，由配偶
    吳福生每月資助5,000元至6,000元不等（折衷計算為5,500
    元），未領取其他補助或給付等情，除據其陳明在卷外，並
    有110年度稅務電子閘門財產所得調件明細表（本案卷第42
    頁)、本院111年4月14日調查筆錄（本案卷第36至37頁）、
    臺南市政府社會局函（本案卷第40頁）、租金補助查詢表（
    本案卷第25頁）、勞工保險被保險人投保資料表（本案卷第
    26頁）、勞動部勞工保險局函（本案卷第34頁）、勞動部勞
    動力發展署高屏澎東分署函（本案卷第33頁）在卷可參。又
    債務人於其婆婆所有房屋居住，無房屋費用支出，依衛生福
    利部公布之高雄市每人每月最低生活費，110、111年度各為
    13,341元、14,419元，扣除相當於房租支出所佔比例（大約
    為24.36％）後，1.2倍(消債條例第64條之2第1項規定）即為
    12,109元、13,088元，債務人主張其每月生活必要支出約5,
    000元至6,000元不等（折衷計算為5,500元），未逾此範圍
    ，適於採計。從而，債務人開始更生程序後之每月固定收入
    5,500元，扣除其每月必要支出5,500元後，並無剩餘。
　⑶債務人於聲請更生程序前2年（即自107年8月至109年7月止）
    收支情形：
  ①關於債務人之可處分所得部分：債務人於107年8月至109年2
    月於萬象城遊藝場任職，每月收入31,000元，109年2月13日
    起於利都遊藝場任職，原每月收入32,000元，109年7月收入
    因人手已足，毋庸加班，減為25,880元，未領取補助或給付
    等情，除據其陳明在卷，並有債務人107年度至108年度綜合
    所得稅各類所得資料清單【本院109年度司消債調字第466號
    卷（下稱調卷）第15至16頁】、109年度稅務電子閘門財產
    所得調件明細表【本院109年度消債更字第391號卷（下稱更
    卷）第80頁】、薪資袋（調卷第17頁、更卷第21至22頁）、
    在職證明書（更卷第20頁）、收入切結書（更卷第23頁）、
    社會補助查詢表（更卷第52至54頁）、高雄市政府都市發展
    局函（更卷第45頁）、勞工保險被保險人投保資料表（調卷
    第18頁）、勞動部勞工保險局函（更卷第44頁）、勞動部勞
    動力發展署高屏澎東分署函（更卷第30頁）等可參。是債務
    人於聲請更生前2年可處分所得合計為742,880元（計算式：
    31,000×19＋32,000×4＋25,880＝742,880），應堪認定。
　②關於債務人之必要生活費用部分，依衛生福利部公布之高雄
    市每人每月最低生活費，107年度至109年度各為12,941元、
    13,099元、13,099元，因債務人於母親所有房屋居住，就有
    房屋費用支出等情，並未舉證以實其說，難認有房屋費用支
    出之事實，爰扣除相當於房租支出所佔比例後，1.2倍即為1
    1,747元、11,890元、11,890元，是債務人於聲請更生前2年
    間之必要生活費用應為284,645元（計算式：11,747×5＋11,8
    90×19＝284,645）。
　③關於債務人支出母親葉宸秀（49年生）之扶養費用部分，葉
    宸秀與債務人父親於臺南市同住，無房屋費用支出，107年
    度至109年度臺南市每人每月不含房屋費用支出最低生活費1
    .2倍均為11,244元，扣除每月販售碗粿收入6,250元後，債
    務人與其餘2名扶養義務人各負擔扶養義務3分之1，是債務
    人於聲請更生前2年間支出之母親扶養費用應為39,952元【
    計算式：（11,244－6,250）÷3×24＝39,952】。
　⑷綜上，債務人於更生前2年可處分所得，扣除必要生活費用及
    扶養費用後，雖仍有餘額，然債務人於更生程序開始後之可
    處分所得，扣除自己之必要生活費後，已無餘額，仍不構成
    消債條例第133 條規定之不免責事。
  ⒉債務人無消債條例第134 條各款應不予免責之情形：
　　債務人於107年9月11日至13日雖有出入境紀錄，然債務人陳
    稱：該次係由當時與伊交往之第三人陳敬忠出資前往澳門旅
    遊，並提出本院109年度訴字第131號判決為證（調卷第20至
    24頁），是該2次出境所須機票、食宿費用均非由債務人支
    付，難認債務人具有消債條例第134 條第4 款規定之情事。
    此外，各債權人亦未提出證據證明債務人有何構成消債條例
    第134條各款之事由，且經本院職權調查結果，亦無合於消
    債條例第134 條其他各款之情事。
三、末按，債務人因故意或重大過失侵權行為所生損害賠償之債
    務，不受免責裁定之影響，消債條例第138條第2款定有明文
    。經查，債務人積欠債權人吳尤君之債務係因故意侵權行為
    所生損害賠償，有本院109年度訴字第131號民事判決在卷可
    參（調卷第20至24頁）在卷可佐，揆諸前開規定，債務人積
    欠吳尤君債務乃因故意侵權行為所生損害賠償，即不受免責
    裁定影響，債務人對於此部分債務仍有清償之義務，附此敘
    明。
四、綜上所述，本件債務人於開始更生程序後，其每月收入扣除
    生活必要支出，已無餘額，無消債條例第133 條所定不予免
    責情事，復查無消債條例第134 條各款所定應不予免責之事
    由存在。揆諸前揭規定，本件應為債務人免責之裁定，爰裁
    定如主文。
中　　華　　民　　國　　111 　年　　5 　　月　　24　　日
              　　民事庭　  　法　官　李育信
上為正本係照原本作成
如不服本裁定，應於裁定送達後10日內，以書狀向本院提出抗告
，並繳納抗告費新臺幣1千元
中　　華　　民　　國　　111 　年　　5 　　月　　24　　日

  　                         書記官　何福添